【裁判字號】    97,上易,202
【裁判日期】    970610
【裁判案由】    確認所有權移轉協議法律關係不存在
【裁判全文】
臺灣高等法院民事判決                 97年度上易字第202號
上  訴  人  丙○○
訴訟代理人  南雪貞律師
視同上訴人  甲○○
被上訴人    乙○○
訴訟代理人  郭蕙蘭律師
上列當事人間請求確認所有權移轉協議法律關係不存在事件，上
訴人對於中華民國 97年1月30日臺灣臺北地方法院96年度訴更一
字第10號第一審判決提起上訴，本院於97年6月3日言詞辯論終結
，判決如下：
    主  文
上訴駁回。
原判決主文第一項更正為「確認原告與被告間於民國八十七年十
二月二十日簽立如附件所示之同意書，就台北市○○區○○段二
小段0400地號土地變賣或合建時，所協議之利益分配契約關係不
存在」。
第二審訴訟費用由上訴人負擔。
    事實及理由
一、本件原審判決後，雖原審被告僅丙○○提起上訴，因該契約
    法律關係之存否對所有契約當事人必須合一確定，不得歧異
    其上訴之效力自應及於同造之另一契約當事人甲○○，故甲
    ○○雖未提起上訴，仍應視為上訴並列為本件上訴人，合先
    敘明。
二、被上訴人起訴主張：兩造為兄弟關係，因繼承取得台北市○
    ○區○○段2小段400地號土地 （下稱系爭土地），持分各3
    分之1。民國（下同） 87年間，上訴人丙○○之配偶陳秀屏
    與妯娌相處不睦，藉故主動提起系爭土地之共有權利範圍應
    重新分配，方願停止爭吵，上訴人丙○○為能暫時安撫家庭
    紛爭，遂主動向被上訴人提起能否與視同上訴人甲○○共同
    假意協議，使兄弟3 人就系爭土地所有權之權利範圍為被上
    訴人及視同上訴人甲○○各4分之1，上訴人丙○○為2分之1
    ，以平息上訴人丙○○之家庭問庭。起初被上訴人不願作此
    虛偽不實之協議，但禁不起上訴人丙○○一再相求，勉強與
    上訴人簽立如附件所示之同意書（以下簡稱系爭同意書）。
    詎料，訴外人正隆股份有限公司 （下稱正隆公司）於95年8
    月18與兩造就系爭土地簽立合建契約書時，上訴人丙○○竟
    持系爭同意書，主張就興建完成之房屋、車位及保證金之分
    配均由上訴人丙○○取得2分之1權利，故兩造間對系爭同意
    書約定之上開協議是否有效存在，已生爭執，被上訴人自有
    即受本件確認判決之法律上利益。爰提起本件確認之訴，求
    為確認兩造於87年12月20日所簽立協議之法律關係不存在之
    判決（原審為被上訴人勝訴判決，上訴人聲明不服，提起上
    訴）。並於本院答辯聲明：上訴駁回。
三、上訴人丙○○則以：被上訴人為上訴人丙○○之大哥，上訴
    人丙○○讀國小時，全賴母親賣麵維生，全家居住於系爭土
    地上之房屋，嗣後母親另購買台北縣永和市○○路 135巷14
    號5 樓房屋，然上訴人未經母親同意，即將上開房屋登記於
    自己名下，之後視同上訴人甲○○亦購買位於台北縣蘆洲房
    地，據母親告知，亦曾給予金錢上資助，被上訴人為三子，
    未獲得母親任何金錢上資助，於78年間搬至大直居住。87年
    間，被上訴人主張母親應輪流與三個兒子居住，上訴人丙○
    ○反對，三兄弟遂協議母親在世時，不得變賣上開永和房地
    ，且基於公平原則，系爭土地重新分配，由上訴人丙○○持
    分2分之1，被上訴人及視同上訴人甲○○各4分之1，三兄弟
    並於87年12月20日共同簽立系爭同意書，載明「林家三兄弟
    繼承杭州南路一段37號之2 的祖產，地點城中區○○段○○
    段肆零零號。父親去世後，祖產過戶給三兄弟即乙○○、甲
    ○○、丙○○。今三兄弟研商一致同意祖產變賣或合建時，
    小弟即丙○○多分一份，即價值除以四份，丙○○得二份，
    乙○○與甲○○再分別獲得一份。經三兄弟全體同意此一結
    果，無異議，定下此同意書，以後任何人不得反悔」。三兄
    弟並親自簽名，按捺指印，是以被上訴人主張系爭同意書為
    通謀虛偽，並非事實。系爭土地上建物出租予他人，租金每
    月2萬元，母親於93年10 月間過世後，租金由被上訴人收取
    後，分配上訴人丙○○1 萬元，被上訴人及視同上訴人甲○
    ○各 5千元，即依照系爭同意書之比例分配，益見系爭同意
    書之協議內容確為真實。此外，兩造以系爭土地與正隆公司
    合建房屋，雙方簽立合建契約書時，特別條款亦載明依合建
    契約所分配之房屋、車位及保證金由上訴人分得總數之2 分
    之1，被上訴人及視同上訴人各得總數之 4分之1。倘系爭同
    意書為通謀虛偽，則與正隆公司簽立上開合建契約時，即應
    回復原應有部分比例，然被上訴人仍以系爭同意書所約定 4
    分之1 持分簽立上開合建契約，可證系爭同意書確為真實等
    語，資為抗辯。並於本院上訴聲明：(1)原判決廢棄。(2)被上
    訴人在第一審之訴駁回。
四、視同上訴人甲○○對於被上訴人之上述聲明逕為認諾。
五、兩造不爭執之事實：（ 見本院卷第86頁反面至87頁之97年6
    月3日言詞辯論筆錄）
    下列事實，為兩造所不爭執，並有被上訴人所提出之系爭土
    地登記謄本及合建契約書各一份，及上訴人丙○○所提出之
    系爭同意書一份為證，堪信為真實。
  (一)兩造為兄弟關係，被上訴人為長兄，視同上訴人甲○○排行
    第二，上訴人丙○○排行第三。兩造本於繼承關係取得系爭
    土地，登記之應有部分權利範圍各為3分之1。
  (二)兩造於87年10月20日簽立系爭同意書，記載：「林家三兄弟
    繼承杭州南路一段37號之2 的祖產，地號城中區○○段○○
    段肆零零號。父親去逝後，祖產過戶給三兄弟即乙○○、甲
    ○○、丙○○。今三兄弟研商一致同意祖產變賣或合建時，
    小弟即丙○○多分一份，即價值除以四份，丙○○得二份，
    乙○○與甲○○再分別獲得一份。經三兄弟全體同意此一結
    果，無異議，定下此同意書，以後任何人不得反悔。」。
  (三)兩造與訴外人正隆公司於 95年8月18日簽立合建契約書，其
    中特約條款載明：「一、合建契約所分配之房屋及車位由丙
    ○○分得總分配之二分之一，乙○○、甲○○各分得總分配
    之四分之一。二、合建契約保證金由丙○○分得總數二分之
    一，乙○○、甲○○各分得總數之四分之一。保證金退還依
    合約約定。」。
六、本件爭執點：（見本院卷第86頁之同上筆錄）
    系爭同意書是否出於三方通謀而為？
七、本院之判斷：
  (一)被上訴人主張系爭同意書所協議之法律關係，即系爭土地變
    賣或合建時，上訴人丙○○分配2分之1，被上訴人僅與視同
    上訴人甲○○各分配4分之1，係出於通謀虛偽意思而為，訴
    請確認上開契約關係不存在，而為上訴人丙○○所否認，並
    以前詞置辯。被上訴人雖不爭執系爭同意書之形式真正，然
    主張此乃上訴人丙○○之妻陳秀屏與妯娌相處不睦，藉故提
    起系爭土地之共有權利範圍應重新分配，方願停止爭吵，上
    訴人丙○○為能暫時安撫家庭紛爭，遂主動向被上訴人提起
    能否與視同上訴人甲○○共同為虛偽協議，被上訴人與視同
    上訴人甲○○遂勉為同意而簽署系爭同意書等語。經查，被
    上訴人上開系爭同意書出於三方通謀而為之主張，核與證人
    即兩造之姊妹林樟蓉、被上訴人之妻偶郭淑君、視同上訴人
    甲○○之妻黃淑貞於原審到庭證述情節互核相符（見原審卷
    第66至68頁、78至80頁），且為視同上訴人甲○○所認諾，
    是被上訴人主張系爭同意書係伊與視同上訴人甲○○應上訴
    人丙○○之要求，為安撫上訴人丙○○之配偶陳秀屏所簽署
    ，兩造均知悉且同意該份同意書並不具拘束力一節，信而有
    徵，應可採信。
  (二)至證人即上訴人丙○○之妻陳秀屏雖亦於原審到庭證稱：「
    （簽訂協議書時，是否在場？是否親眼見到三人簽訂？）在
    場。大概是下午1 點多，大哥打電話說有事情要商量，大哥
    與二哥一起來，大哥跟我先生說因為大家都已經成家立業，
    都有經濟能力，媽媽與大哥住對大嫂不公平，要求媽媽與三
    兄弟輪流住，我先生認為這樣對媽媽不好，而且永和是祖屋
    ，如果有壓力，就應該是搬出去，而不是要媽媽搬出去輪流
    住，大哥主張永和的房子是他的，我先生說永和房子的頭期
    款是媽媽拿出來的，二哥買蘆洲房子的時候，媽媽也有資助
    ，但是我們買房子的時候，是我們自己付，後來二哥提議從
    台北的土地重新切割，媽媽還是住永和。」、「（確定簽立
    系爭同意書是下午1點多所簽？）確定。（ 將近十年前的事
    情，如何確定是下午？）因為我是做生意，所以我晚出晚歸
    ，所以中午前都在睡覺，假日會睡的比較晚，我記得原告打
    電話來的時候，我還在睡覺。因為大哥打電話來的時候，我
    有看一下客廳的時鐘。」、「（證人都會記得時間？）比較
    特別的時間我會記得。」（見原審卷第80至81頁）云云。然
    查，被上訴人於73年7月2日起任職於台北市環境保護局衛生
    稽查大隊，迄至95年4月1日退休，於系爭同意書簽署當天即
    87年12月20日上午10時起至下午3時10 分為止，均執行違反
    環境保護法規案件之稽查告發工作，此有該大隊 96年12月4
    日北市環稽人字第09632336700 號函與所附之稽查紀錄電腦
    建檔資料一份在卷為證，是被上訴人既然於當天下午執行勤
    務，當不可能前往上訴人丙○○家中簽署系爭同意書。況依
    據證人陳秀屏所證述之情節，被上訴人找其餘當事人協議，
    是因為被上訴人認為他們跟母親同住比較吃虧，然經過協議
    ，母親不僅仍然與被上訴人同住，甚至被上訴人還要將對於
    系爭土地之權利從3分之1減縮為4分之1，對被上訴人而言，
    協議後更為不利，被上訴人為何接受？另一兄弟即甲○○當
    時為何接受此一對伊不利之協議？綜上，證人陳秀屏前揭證
    詞，顯與上開事證有違，尚難以遽而採信。
  (三)上訴人丙○○雖又辯稱系爭土地上出租予他人，租金每月 2
    萬元，母親於93年10月間過世後，租金由被上訴人收取後，
    分配上訴人丙○○1萬元，被上訴人及視同上訴人甲○○各5
    千元，即依照系爭同意書之比例分配云云。惟查上開租金分
    配之比例，固為被上訴人所不爭執，然被上訴人並不同意此
    係本於系爭同意書之協議而來。且系爭同意書業已載明「一
    致同意祖產變賣或合建時，」之條件，亦與上開房屋租金收
    益如何分配不同。更何況上訴人丙○○之配偶即證人陳秀屏
    業已證稱「（87年12月20日同意書簽立後是否有要求大哥、
    二哥變更登記？）沒有。因為有載明權利義務在變賣或合建
    的時候才有這問題」（見原審卷第81頁反面）。亦徵上開房
    屋租金之分配，應與系爭同意書之記載，並無關聯。
  (四)上訴人丙○○另辯稱兩造與正隆公司所簽立之合建契約書，
    特別條款載明「一、合建契約所分配之房屋及車位由丙○○
    分得總分配二分之一，乙○○、甲○○各得總分配之四分之
    一。二、合建契約保證金由丙○○分得總數之二分之一，乙
    ○○、甲○○各得總數之四分之一。」，顯見系爭同意書之
    協議應屬真正，否則被上訴人不會同意簽署該份合建契約書
    云云。然證人即正隆公司員工葉克濟業於原審具結證稱：「
    簽約當時三位林先生一起到我們公司會議室，尚未簽訂之前
    有爭吵，為了持分比例的問題，後來我們看沒有辦法解決，
    所以我們說三位先在會議室先行討論確定，後來他們說達成
    協議願意簽訂，所以我們才連同代書一起又進入會議室。之
    後我們所簽的就是原證二（即上開合建契約書」、「（當天
    協調之後，原告是否有跟證人說明只要三兄弟日後協調好，
    比例可以隨時再改？）有說過，沒有錯」（見原審卷第77至
    78頁）等語甚明。就證人葉克濟所證述之兩造於簽約前，對
    於持分比例問題發生爭執，之後兩造雖然簽署上開契約書，
    然被上訴人仍向證人葉克濟表示俟日後兩造達成協議，比例
    可以隨時再改等情以觀，兩造雖然簽署上開合建契約書，然
    對於系爭土地合建後利益分配比例，被上訴人並非全無爭議
    ，故上開合建契約書亦不足以為有利於上訴人丙○○之認定
    。
八、綜上所述，被上訴人主張系爭同係書出於通謀意思表示為可
    採，上訴人所辯系爭土地變賣或合建時，應按該份同意書所
    約定之比例分配為無可取。從而，被上訴人本於民法第87條
    規定，請求確認系爭同意書協議之利益分配契約關係不存在
    ，即非無據，應予准許。上訴意旨猶執陳詞指摘原判決不當
    ，求予廢棄改判，為無理由，應予駁回。
九、按確認之訴，除確認證書真偽之訴外，應以法律關係為訴訟
    標的，此觀民事訴訟法第247 條之規定自明，契約為法律關
    係之發生原因，非即法律關係之本身，契約之有效與否，本
    屬一種法律問題，不得為確認之訴之標的。本件被上訴人係
    以系爭同係書出於通謀虛偽意思表示而無效為原因，於原審
    提起本件確認之訴，訴之聲明係請求確認系爭同意書所協議
    之利益分配契約關係不存在（ 見原審96年度北調字第6號卷
    第3頁、本院卷第85頁反面 ），訴訟標的仍為法律關係，而
    非契約之無效。原審為被上訴人勝訴之判決，固無不合，惟
    原判決主文第1 項「確認原告與被告間於民國八十七年十二
    月二時日簽立如附件所示之同意書，就台北市○○區○○段
    二小段0400地號土地變賣或合建時，所協議之利益分配契約
    關係，無效」顯係誤載，爰併依職權更正為「確認原告與被
    告間於民國八十七年十二月二時日簽立如附件所示之同意書
    ，就台北市○○區○○段二小段0400地號土地變賣或合建時
    ，所協議之利益分配契約關係不存在」，附此敘明。
九、本件事證已臻明確，兩造其餘之攻擊防禦方法及所提證據，
    經審酌後認均無礙判決之結果，爰不予一一論述。
十、據上論結，本件上訴為無理由，依民事訴訟法第449條第1項
    、第78條、第85條第1項，判決如主文。
中    華    民    國    97    年    6    月    10     日
                    民事第五庭
                        審判長 法  官 魏麗娟
                               法  官 陳博享
                               法  官 梁宏哲
正本係照原本作成。
不得上訴。
中    華    民    國    97    年    6     月    10    日
                               書記官 廖麗蓮


司法院資訊處製作；財團法人民間司法改革基金會備份。
